臺灣高等法院臺中分院民事判決　96年度再國易字第1號
再審　原告　米賀建設有限公司
法定代理人　乙○○
　　　　　　　　　　送達代收.
再審　被告　臺中縣雅潭地政事務所
法定代理人　甲○○
訴訟代理人　羅宗賢律師
　　　　　　黃雅琴律師
上列當事人間國家賠償事件，再審原告對於中華民國96年4月4日
本院95年度再國易字第4號確定判決提起再審，本院判決如下：
    主  文
再審之訴駁回。
再審訴訟費用由再審原告負擔。
    事實及理由
一、本件再審原告主張略以：本院九十五年度再國易字第四號確
    定判決（下簡稱原確定判決），有適用法規顯有錯誤之再審
    事由：(1)再審原告雖於鈞院九十五年度上國易字第五號審理
    時，陳稱：伊於民國（下同）八十九年六、七月間，因本件
    系爭註記之故，銀行就系爭不動產不准伊辦理貸款，伊也不
    能將系爭不動產過戶予第三人，致伊受有損害等語。惟查，
    本件再審被告雖於八十八年間即於系爭土地及其上之建物註
    記：「本筆（棟）土地（建物）因涉違法地目變更，目前正
    依法處理中。上開註記經臺中縣政府八十九年十一月十五日
    府地籍字第三一０八三五號函同意備查」，從而再審原告
    於八十八、八十九年間並無移轉所有權或設定抵押權之具體
    行為，是再審原告於上開期間尚未因上揭註記而實際受有損
    害。又系爭註記雖不影響再審原告之使用或移轉等處分行為
    ，惟因上開註記將使人誤認系爭不動產地目可能會變更，或
    有涉及糾紛，而致減少交易價值，或與再審原告交易意願，
    是再審原告於系爭不動產實際交易時，方會顯現出交易損失
    ，是故再審原告於系爭不動產交易成立前，尚無具體損害之
    發生，自尚不能行使損害賠償請求權，因而本件消滅時效應
    自交易成立時起算。是故，系爭不動產業經原審法院執行處
    於九十二年五月十九日、六月間拍定，從而再審原告於系爭
    不動產拍定時，始實際發生損害，因而計算再審原告之請求
    權時效應自九十二年五月十九日、六月間起算，原確定判決
    認本件之請求權時效應自八十九年六、七月間起算，顯然違
    背最高法院十九年上字第三六三判例意旨，自有適用法規錯
    誤之違誤。(2)另原確定判決既認定系爭不動產，於再審原告
    買受時，與系爭不動產拍定時，地目同屬「建」，並不涉及
    地目變更造成再審原告之損失，復又認為系爭土地於九十五
    年一月三日由「建」變更為「田」時，再審原告既已非系爭
    土地之所有權人，根本無從行使損害賠償，自有裁判理由矛
    盾之違誤等語。為此，依民事訴訟法第四百九十六條第一項
    第一、二款之規定，對該原確定判決提起再審之訴等情，求
    為判決：(一)本院九十五年度再國易字第四號確定判決廢棄。
    (二)上開廢棄部分，再審被告應給付再審原告新台幣（下同）
    一百萬元，及自九十五年一月五日起，至清償日止，按週年
  　利率百分之五計算之利息。(三)再審及前審訴訟費用均由再審
    被告負擔。
二、再審被告方面：本件未經言詞辯論，再審被告亦未提出書狀
    作何聲明或陳述。
三、本院依職權調閱本院九十五年度再國易字第四號確定判決相
    關之民事卷宗。
四、按民事訴訟法第四百九十六條第一項第一款所謂適用法規顯
    有錯誤，係指確定判決所適用之法規，顯然不合於法律規定
    ，或與司法院現尚有效及大法官會議之解釋，或本院尚有效
    之判例，顯然違反者而言，並不包括漏未斟酌證據及認定事
    實錯誤之情形在內（最高法院六十年度台再字第一七０號、
    六十三年度台上字第八八０號判例參照）。經查：
(一)、本件再審原告主張：再審原告於八十八、八十九年間並無移
    轉所有權或設定抵押權之具體行為，是再審原告於上開期間
    尚未因上揭註記而實際受有損害。又系爭註記雖不影響再審
    原告之使用或移轉等處分行為，是再審原告於系爭不動產實
　　際交易時，方發生損失，因而再審原告於系爭不動產交易成
　  立前，尚無具體損害之發生，自尚不能行使損害賠償請求權
    ，因而本件消滅時效應自交易成立時起算，即計算再審原告
    之請求權時效應自九十二年五月十九日、六月間起算，原確
    定判決認本件之請求權時效應自八十九年六、七月間起算，
    顯然違背最高法院十九年上字第三六三判例意旨，自有適用
    法規錯誤之違誤，因而認有「適用法規顯有錯誤」之再審事
　　由等語。按國家賠償法第八條第一項規定，賠償請求權，自
　  請求權人知有損害時起，因二年間不行使而消滅。所稱知有
    損害，須知有損害事實及國家賠償責任之原因事實，國家賠
    償法施行細則第三條之一定有明文。而所謂國家賠償法第八
    條第一項所謂「知有損害」即知悉受有何損害而言，故請求
　　權消滅時效應此計算。查坐落臺中縣大雅鄉○○段七一六之
　  七、七一六之十地號（下稱系爭土地）之土地登記謄本上，
    經再審被告於八十八年八月二十七日註記：「本筆土地因涉
    違法地目變更，目前正依法處理中」；另就坐落於系爭土地
    上建有同區段二二五四、二二五八建號之建物（下稱系爭建
    物）登記謄本上，亦經再審被告於同日註記：「本棟建物因
    涉違法地目變更，目前正依法處理中」。復於八十九年十一
    月二十一日分別上開土地、建物登記謄本上註記：「上開註
　　記經臺中縣政府八十九年十一月十五日府地籍字第３１０
　  ８３５號函同意備查」等情，再審原告雖自認於八十九年六
    、七月間即知悉伊因再審被告上開註記，惟再審原告主張上
    開註記將使人誤認系爭不動產地目可能會變更，或有涉及糾
　　紛，而致減少交易價值，或與再審原告交易意願等情，須再
　  審原告於系爭不動產實際交易時，方會顯現出交易損失，是
    故再審原告主張系爭不動產經原審法院執行處於九十二年五
    月十九日、六月間拍定時，伊始實際發生損害，因而計算再
    審原告之請求權時效應自九十二年五月十九日、六月間起算
    ，原確定判決認本件之請求權時效應自八十九年六、七月間
    起算，顯然違背最高法院十九年上字第三六三判例意旨，自
    有適用法規錯誤之違誤之再審理由，並非無據。
(二)、惟提起再審之訴，以再審原告能取得有利判決者為必要。查
    再審被告雖於系爭土地之土地登記簿登本上為上開註記，然
    土地涉及違法地目變更，目前正依法處理中之註記，僅表示
    土地所有權人之土地有違法變更地目之事實，以供第三者有
    知悉之機會，避免其遭受不利益係基於社會交易安全考量及
    避免日後處理付出龐大成本之權宜處置，並不發生任何登記
    之效力，並不影響抗告人等對該房地之使用、收益及處分，
    該註記並未對外直接發生法律效果，有最高行政法院九十一
    年度裁字第一四０二號、九十三年度判字第一三四０號等決
    定附卷可稽（見本院九十五年度上國易字第五號卷第三十七
    、三十八頁，第四十三頁），顯見再審被告之上開註記乃本
    於職權依法所為之正當行為，難謂有何不法可言，與國家賠
    償法第二條第二項規定之要件，尚有未合，為此，縱本件於
    本院前再審確定判決之理由中對消滅時效部分之認定有違上
    開判例而違背法令，但因再審被告並無任何不法之侵權行為
    ，從而，再審原告提起本件再審之訴，難認能取得有利之判
    決，故仍認其提起本件再審之訴為無再審理由。
五、次按民事訴訟法第四百九十六條第一項第二款所謂判決理由
    與主文顯有矛盾，係指判決依據當事人主張之事實，認定其
　　請求或對造抗辯為有理由或無理由，而於主文為相反之諭示
　  ，且其矛盾為顯然者而言。茲確定判決於理由項下，認定再
    審原告對於再審被告部分之上訴，為無理由，而於主文諭示
    駁回再審原告此部分之上訴。依上說明，並無判決理由與主
　　文顯有矛盾之情形（最高法院八十年度台上字一三０號判例
　  意旨參照）。查本件再審原告主張：原確定判決既認定系爭
    不動產，於再審原告買受時，與系爭不動產拍定時，地目同
    屬「建」，並不涉及地目變更造成再審原告之損失，復又認
    為系爭土地於九十五年一月三日由「建」變更為「田」時，
    再審原告既已非系爭土地之所有權人，根本無從行使損害賠
    償，自有裁判理由矛盾之違誤等語，因而認有「判決理由與
    主文顯有矛盾」之再審事由。惟查本院原確定判決認再審原
    告係於八十六年間購買系爭土地（地目為「建」），嗣系爭
    土地及其上之系爭建物經再審原告之債權人聲請強制執行，
    並於九十二年五月十五日由訴外人鍾曉淇買受系爭土地中的
    七一六之七地號土地（地目仍為「建」）及其上建物；另於
    同年六月二十日由訴外人吳宗霖買受系爭土地中的七一六之
    十地號土地（地目仍為「建」）及其上建物（見本院九十五
    年度上國易字第五號卷第五０頁以下），從而認定再審原告
    於系爭土地於拍賣時所標示之地目，與其買受當時之地目皆
    同屬「建」，再審原告尚不因期間涉及地目變更而受損之情
    形。復於九十五年一月三日再審被告將系爭土地之上揭註記
    塗銷註記並將地目由「建」變更為「田」時（見本院九十五
    年上國易字第五號卷第二十四頁），此時再審原告已非系爭
    土地之所有權人，則縱使系爭土地由「建」變更為「田」有
    造成系爭土地所有權人受損害，惟渠已非系爭土地所有權人
    ，自無所謂損害可言，從而於再審判決於理由項下，認定再
    審原告對於再審被告提起再審之訴，為有理由，而於主文諭
    示駁回再審原告此部分之訴，並無判決理由與主文顯有矛盾
    之情形，依上開說明，原確定判決即無民事訴訟法第四百九
    十六條第一項第二款所規定之再審事由。
六、綜上所述，再審原告對本院上開確定判決，提起再審之訴，
    為顯無理由，爰不經言詞辯論以判決駁回之。
七、據上論結，本件再審之訴為顯無理由，依民事訴訟法第五百
    零二條第二項、第五百零五條、第七十八條判決如主文。
中　　華　　民　　國　　96　　年　　7 　　月　　11　　日
                  民事第六庭    審判長法　官  袁再興
　　　　　　　　　　　      　　　　　法　官  吳惠郁
　　　　　　　　　　　      　　　　　法　官  盧江陽
以上正本係照原本作成。
均不得上訴。
                                      書記官  陳玫伶
中　　華　　民　　國　　96　　年　　7 　　月　　11　　日
                                                      Ｍ
